【裁判字號】    97,訴,1359
【裁判日期】    980416
【裁判案由】    拆遷補償
【裁判全文】
臺北高等行政法院判決
                                      97年度訴字第1359號
                              .
原      告  甲○○
            乙○○
            丙○○○
            丁○○○
            戊○○
            己○○
            庚○○
            辛○○
            壬○○○
共      同
訴訟代理人  葉民文  律師
被      告  國防部
代  表  人  癸○○（部長）
訴訟代理人  子○○
            林志宏  律師
上列當事人間因拆遷補償事件，原告不服行政院中華民國97年3
月28日院臺訴字第0970083847號訴願決定，提起行政訴訟。本院
判決如下：
    主  文
訴願決定撤銷。
訴願機關應依照本判決之法律見解，命被告對於原告作成決定。
原告其餘之訴駁回。
訴訟費用由被告負擔二分之一，餘由原告負擔。
    事  實
一、事實概要：
    被告為辦理國軍老舊眷村桃園縣「富台新村」之改建，前經
    被告所屬總政治作戰局於93年3 月29日以勁勢字第
    0930004241號公告違（占）建戶搬遷補償事宜，原告等因對
    補償金額有疑慮，未於期限內搬遷，該局復於95年5 月10日
    以勁勢字第0950006650號公告略以，原告等及羅金文、何金
    等11違（占）建戶應於95年5 月15日起至95年8 月15日止搬
    遷期間內進行搬遷，逾期未搬遷者，將移送管轄之地方法院
    裁定後強制執行。案經公告後，因羅金文以其眷舍丈量（第
    1 次丈量）作業有誤，經協調決議重新丈量，於95年6 月20
    日重新丈量（第2 次丈量）結果，原告等9 戶之重新丈量面
    積均較原丈量面積為小，被告因認原告等溢領第1 期拆遷補
    償款金額達新臺幣（下同）6,023,105 元，溢領金額高達其
    應領取之補償金額之百分之七十。嗣原告等於96年7 月23日
    以渠等已配合國防部總政治作戰局勁勢字第0950006650號公
    告，於95年6 月22日完成自動拆除，且已繳交證明檔完成第
    2 期拆遷補償款申請手續，惟迄未見撥款，請被告於函到2
    個月內發放第2 期拆遷補償款即自動拆除獎助金及搬遷補償
    費。嗣原告等以仍未獲被告處理，依訴願法第2 條第1 項規
    定，提起訴願，遭訴願機關為「訴願不受理」決定，原告等
    不服，遂向本院提起本件行政訴訟。
二、兩造聲明：
    (一)原告聲明：
      1.訴願決定撤銷。
      2.被告應作成發放被告辦理國軍老舊眷村桃園縣富台新村
        違占建戶搬遷第2 期補償款予各原告之處分（原告甲○
        ○78萬1417元，原告乙○○80萬4614元、原告丙○○○
        93萬4311元、原告丁○○○86萬4363元、原告戊○○76
        萬1586元、原告己○○75萬7098元、原告庚○○116 萬
        5730元、原告辛○○124 萬0797元、原告壬○○○86萬
        1168元）。
      3.訴訟費用由被告負擔。
    (二)被告聲明：
      1.駁回原告之訴。
      2.訴訟費用由原告負擔。
三、兩造陳述：
    (一)原告主張：
      1.本件之事實經過：
        (1)原告甲○○、乙○○、丙○○○、丁○○○、戊○○
          、己○○、庚○○、辛○○及壬○○○等9 人，俱係
          國軍老舊眷村桃園縣「富台新村」之違占建戶。被告
          為辦理「富台新村」之改建，於93年間公告拆遷，卻
          從未通知原告等違占建戶，更未曾進行任何有關拆遷
          、測量之前置作業事宜，致使原告等人無所適從，更
          不知如何辦理。直至94年7 月間，被告始召集原告等
          人召開第1 次搬遷協調會，會議結束後，原告即配合
          被告進行建物測量及計價，嗣經原告簽章同意該次測
          量結果後，被告表明將於94年10月間通知原告領取第
          1 期拆遷補償款（即主建物、附屬建物、農林作物等
          補償費或建築物採評點標準計算之部分；即系爭第1
          期拆遷補償款）。
        (2)嗣被告於94年10月間召集原告，要求原告簽立違占建
          戶眷舍（建物）點交切結書，原告等人應被告要求，
          簽立及繳交切結書後，被告方於95年1月11日完成第1
          期拆遷補償款之發放（原告甲○○領到140 萬2833元
          、乙○○領到140 萬9227元、丙○○○領到170 萬
          8622 元 、丁○○○領到156 萬8726元、戊○○領到
          128 萬3173元、己○○領到133 萬4196元、庚○○領
          到207 萬1460元、辛○○領到224 萬1593元、壬○○
          ○領到152 萬2336元）。
        (3)被告復再於95年3 月29日送達搬遷通知書，要求原告
          搬遷及提供相關證明資料，卻僅稱據以辦理「第2 期
          款- 人口搬遷補助費」，而刻意迴避其依法應發放之
          自動拆除獎勵（助）金。經原告再三請求後，被告自
          知理虧，即於95年4 月7 日召開「自拆獎勵金說明會
          」，後再經立法委員孫大千於95年5 月1 日召開協調
          會，被告坦承處理時程顯有違失，並同意重新公告拆
          遷時間。
        (4)嗣被告依上開協調會之共識，於95年5 月10日重行公
          告並載明：「一、搬遷日期：自95年5 月15日起至95
          年8 月15日止。…四、違（占）建戶補償，將比照桃
          園縣政府舉辦公共工程拆遷補償標準辦理，並由國防
          部依程序發給。」等語，再由陸軍專科學校於95年5
          月26日召開「自動拆除獎勵金第3 次說明會」，告知
          原告於公告期限內，自動拆除房屋後，辦理自拆獎勵
          金事宜，並請原告將所需資料繳齊，以利申辦第2 期
          補償款事宜，致使原告信賴「於95年5 月15日起至95
          年8 月15日止，自動拆遷可領到自拆獎助金」，並開
          始自動拆除。嗣被告之承辦人員於95年6 月19日又以
          電話告知要重新丈量，並於翌日即95年6 月20日在現
          場『形式上』補發通知書後逕行丈量，再要求原告簽
          名認同重新測量之結果，然為原告所不同意。
        (5)原告等人於95年6 月22日全數完成自拆作業，並繳交
          相關資料及檔，完成申請第2 期拆遷補償款之手續，
          被告非但置之不理，反而於95年7 月24日發函要求原
          告接受上開測量結果，原告不同意，即於95年7 月31
          日以書面提出申訴，並請求儘速發放第2 期拆遷補償
          款（即自動拆除獎勵（助）金及人口搬遷補助費；即
          系爭第2 期拆遷補償款），被告所屬陸軍專科學校以
          電話回覆已回報被告審核中，但仍無下文。
        (6)原告再於96年4 月27日向被告所屬國防部總政治作戰
          局提出陳情書，仍未獲回應，遂再於96年7 月23日寄
          出存證信函，要求發放第2 期拆遷補償款，但被告明
          知其有應為發放第2 期拆遷補償款之義務，卻仍置之
          不理。
        (7)原告又再於96年11月1 日提起訴願，要求被告依法發
          放第2 期拆遷補償款，後經行政院以97年3 月28日院
          臺訴字第0970083847號為不受理之決定在案。
      2.被告負有發放第1期補償款（即主建物補償款）及第2期
        補償款（自拆獎金、人口搬遷費）之義務：
        (1)按：「本條例主管機關為國防部。」、「改建、處分
          之眷村及第四條之不適用營地上之違占建戶，主管機
          關應比照當地地方政府舉辦公共工程拆遷補償標準，
          由改建基金予以補償後拆遷。」，國軍老舊眷村改建
          條例第2條第1項及第23條第1項前段分別定有明文。
          故被告為辦理國軍老舊眷村桃園縣「富台新村」建戶
          之主管機關，且有「比照當地地方政府舉辦公共工程
          拆遷補償標準（即桃園縣興辦公共設施拆遷建築改良
          物補償自治條例），由改建基金予以補償後拆遷」之
          義務。
        (2)次按：「工程用地內應全部拆除之建築物其設有戶籍
          之現住戶，於限期內自行搬遷者，發給人口搬遷及房
          屋補助費，建築物因部分拆除，需就地整建，而暫行
          搬遷者亦同，其補助標準如附件四（參附件1）。」
          、「合法建築改良物自動拆除者，按建築改良物查估
          補償金額加發五成獎助金。」，桃園縣興辦公共設施
          拆遷建築改良物補償自治條例第9 條及第10條分別定
          有明文。故被告應給付之補償款項目，包括：第1 期
          補償款（即主建物補償款）及第2 期補償款（自拆獎
          金、人口搬遷費）。
      3.被告應以94年7月第1次測量結果作為發放標準：
        (1)按：「行政行為，應以誠實信用之方法為之，並應保
          護人民正當合理之信賴。」，行政程序法第8 條定有
          明文。
        (2)經查：被告係於94年7月與原告等召開第1次搬遷協調
          會，會議結束後，才進行建物測量及計價。又，此次
          測量，係被告派專人測量，並經原告當場簽章同意該
          次測量結果，是此次測量係經兩造共同確認，而被告
          94年10月召集原告要求簽立違占建戶眷舍（建物）點
          交切結書，即係依第1 次測量結果辦理補償，並當場
          告知繳交切結書後即可發放補償金，原告乃應被告之
          要求簽立及繳交切結書，後被告並於95年1 月11日完
          成第1 期補償款，足證此第1 次測量結果為兩造共同
          信賴之基礎作為發放標準。
        (3)次查：原告接獲被告所屬總政治作戰局95年5 月10日
          補發勁勢字第0950006650號公告內容後，得知原告依
          法可請領建築物改良款、人口搬遷補助費、自動拆除
          獎勵金3 項補助款，即陸續進行自拆動作，並於95年
          6 月22日完成所有拆遷作業、繳交申請檔等作業手續
          ，是原告等人均依被告指示辦理，並無任何違法或不
          值得保護之情事，故被告自應以第1 次測量結果作為
          發放標準。
        (4)次按：「未能依本自治條例第3條至第5條規定查估核
          算之建物，需用土地人得依當地之情形核實查估，辦
          理補償。其在查估之認定上有困難或爭議時，得委託
          具有公信力之專業機構查估，並提請本縣地價暨標準
          地價評議委員會評定之。」，桃園縣興辦公共設施拆
          遷建築改良物補償自治條例第18條定有明文。是被告
          遇有查估爭議時，應依上開法律規定，委託具有公信
          力之專業機構查估，不可逕行片面認定，至為灼然。
        (5)再查：被告辦理之第2 次測量，並未經原告同意，自
          不得以此拘束原告，且原告業於被告所定期間內提出
          異議，是被告本應依上開法律規定，委託具有公信力
          之專業機構查估，不可逕行片面認定；詎被告竟捨正
          當法律程序不為，反而逕以不合法之第2 次測量結果
          作為標準，對於原告之請求均置之不理，且被告對原
          告應受「信賴保護原則」之保護，亦置之不理，即逕
          自以第2 次測量結果辦理，顯然違法。
        (6)綜上所述，本案應依第1 次測量結果辦理補償，是被
          告應再給付原告第2 期補償款，要無疑義。
          又原告得請求之第2 期補償款，爰臚列如鈞院卷第17
          頁之附表，敬供卓參。
      4.經查，被告所提附於鈞院卷第253頁之陸軍第六軍團95
        年7 月12日怡麒字第0950006941號（函）稿，其中六軍
        團副主任之用印時間為95年7 月12日19時30分（已是下
        班時間），監印人員之用印時間更是翌日即95年7 月13
        日14時，如何能在95年7 月12日發文；再者，該（函）
        稿，僅係（函）稿性質，並非正式公文，該份公文最終
        是否發出？確切內容為何？俱有未明，應命被告提出確
        實發出之正式公文憑參。次查，鈞院卷第254 頁之陸軍
        專科學校95年8 月4 日車正字第0950002387號（函）稿
        ，僅係（函）稿性質，並非正式公文，該份公文最終是
        否發出？確切內容為何？俱有未明，應命被告提出確實
        發出之正式公文憑參。又，該陸軍專科學校95年8 月4
        日車正字第0950002387號（函）稿之附件欄所載「違失
        人員懲處建議名冊，紙本，2 ，頁」之字句，則懲處建
        議名冊應有2 頁，焉何被告所提之懲處建議名冊僅有1
        頁；另被告所提附於鈞院卷第251 頁以下之被證14，所
        附僅係獎懲建議名冊，最終是否懲處？不得而知，應命
        被告提出確實、正式之獎懲人事命令憑參。另該被證14
        之獎懲事由載稱：「負責眷村屋舍丈量工作，因不諳測
        量及作業程序，致生疏漏。」，惟倘王建宇不諳測量及
        作業程序，相關單位焉有可能指派其負責眷村屋舍丈量
        工作？矧本件紛爭乃肇因於第1 次與第2 次丈量面積之
        差異，係測量方法及認定之問題，根本無關乎測量及作
        業程序。
      5.細鐸鈞院卷第155 頁以下被證13之拆遷補償丈量表，其
        中監察人員為林世嶽，測繪人員則係蔡昌豫，無一相關
        人員是王建宇，焉何鈞院卷第251 頁以下之被證14之受
        懲處者會是王建宇。
      6.經核卷附本件第1 次測量有關文件，其實際測繪人員為
        蔡昌豫，為查明第1 次測量所用方法及其結果是否可採
        ，俾資判斷基礎並為本件裁判依據，洵有傳喚其到庭說
        明之必要。惟因由文件中無從窺見蔡昌豫之級職及年籍
        資料，而該等資料當為被告所知及保管，懇請鈞院惠命
        被告提出蔡昌豫之年籍資料，並傳喚蔡昌豫到庭為證。
      7.懇祈鈞院判命被告「作成原告所申請內容之行政處分」
        或「遵照本件判決之法律見解對於原告作成決定」：
        本件事證若已明確，懇祈鈞院惠依行政訴訟法第200 條
        第3 款之規定，判命被告作成原告所申請內容之行政處
        分；倘鈞院認為本件事證尚未臻明確或涉及行政機關之
        行政裁量決定，懇請賜示卓見，並惠依行政訴訟法第
        200 條第4 款之規定，判命被告遵照本件判決之法律見
        解對於原告作成決定等語。
      8.提出人口搬遷房租補助費標準表、第2 期補償款明細表
        、切結書、搬遷通知書、陸軍專科學校95年4 月21日車
        正字第950001274 號函、立法委員孫大千國會辦公室95
        年5 月2 日千國辦字第0950502013號函、國防部總政治
        作戰局95年5 月10日勁勢字第0950006650號公告、陸軍
        專科學校95年6 月5 日車正字第950001675 號函、開會
        通知書、陸軍專科學校95年7 月24日車正字第
        950002167 號函、申訴書、陳情書、存證信函、本件訴
        願決定書等件影本為證。
    (二)被告主張：
      1.原告等9 人之拆遷建物補償面積，應以第二次測量結果
        為準：
        (1)原告等9人雖主張應以第一次測量建物補償面積為核
          算其主建物拆遷補償款及自動拆除獎助金之基礎，但
          該第一次測量即因訴外人羅金文陳訴有丈量不公之情
          形，且第二次丈量結果訴外人羅金文之建物面積前後
          二次測量均一致，但原告等9 人之建物面積卻有極大
          差異，足見訴外人羅金文陳訴第一次測量結果有丈量
          不公之情形，確非虛罔，自不應以該有瑕疵之第一次
          測量結果為核算補償款基礎。
        (2)原告等9人之違建房屋進行第二次測量時，原告等9人
          均有親自或家屬在場簽到當場檢視測量過程及結果（
          原處分卷被證9），僅因第二次測量結果對原告等9人
          不利，故除原告戊○○外，其餘原告均不願簽認此第
          二次測量結果（原處分卷被證11第5、11、17、23 、
          29、35、41、48、54頁），是第二次測量程序及結果
          並無瑕疵，應較第一次測量結果公正可信，對此當時
          會同到場之國防部陸軍司令部中校參謀官李大森可以
          為證。
        (3)依行政程序法第36條規定，行政機關應依職權調查證
          據，不受當事人主張之拘束，對當事人有利及不利事
          項一律注意。行政程序法第40條規定，行政機關基於
          調查事實及證據之必要，得要求當事人或第三人提供
          必要之文書、資料或物品。本此，原告等9 人對於被
          告進行其違建房屋正確補償面積之查估測量，應有協
          力義務存在，被告下屬陸軍專科學校亦已對原告等9
          人及訴外人羅金文、何金發出開會通知單備註請原告
          等9 人暫緩拆除直至完成房屋重新丈量及釐清補正時
          止，然原告等9 人卻違反其協力義務建物補償面積爭
          議完全釐清前即將其違建房屋自行拆除，原告等9 人
          自應不得再對第二次測量結果之正確性有所爭議，否
          則實有悖誠信原則。
      2.原告等拆除其違建房屋係為妨礙被告調查違建房屋拆遷
        補償面積爭議之釐清，並非出於配合被告指定之自動拆
        除期限而自行拆除之意，應不得領取自動拆除獎勵金：
        (1)國軍老舊眷村改建條例施行細則第21條規定，本條例
          第23條所定違占建戶之拆遷補償，按拆除時當地地方
          政府舉辦公共工程拆遷補償規定辦理。前項房屋拆遷
          補償之面積，以實際丈量面積核計，不足79平方公尺
          者，以79平方公尺計算。桃園縣興辦公共設施拆遷建
          築改良物補償自治條例第10條規定，合法建築改良物
          自動拆除者，按建築改良物查估補償金額加發五成獎
          助金。同自治條例第11條規定，合法建築改良物自動
          拆除獎助金之發放依左列規定，一、合法建築改良物
          拆遷戶所有權人在規定期限內自動拆除房屋，經主辦
          機關派員查實後均發給自動拆除獎助金。二、自動拆
          除期限視實際需要由主辦機關通知。
        (2)自上開規定可知，依前揭國軍老舊眷村改建條例施行
          細則及桃園縣興辦公共設施拆遷建築改良物補償自治
          條例規定，發給自動拆除獎助金，須違建戶所有權人
          ，在主辦機關之規定期限內自動拆除房屋，而此自動
          拆除期限由主辦機關視實際需要通知違建戶。
        (3)本件雖原由被告下屬總政治作戰局公告原告等9 人違
          建戶應在95年5 月15日至95年8 月15日內搬遷，但因
          有訴外人羅金文陳情拆遷建物補償面積丈量不公，而
          由立法委員曾燦燈邀集被告及陸軍第六軍團相關承辦
          人召開協調會，認為有重新丈量釐清爭議之必要，被
          告遂交由陸軍執行重新丈量作業，並由陸軍專科學校
          通知（原處分卷被證8 ）原告等9 人及訴外人羅金文
          、何金暫緩自動拆除房屋，俟完成房屋重新丈量及予
          以釐清補正後，再行申辦自動拆除獎勵金事宜，職是
          ，本件就被告依實際需要所欲指定之自動拆除期限，
          乃係於房屋重新丈量及釐清補正作業均完成後，才會
          另行指定自動拆除期限通知被告辦理自動拆除事宜。
        (4)然原告等9人於95年6月20日重新丈量時雖有到場，但
          在現場見到實際測量結果較第一次測量面積減少甚多
          ，即不願配合簽認重新丈量之測量結果，甚至亦不遵
          守前述暫緩自動拆除房屋之通知，即於95年6月22 日
          將其違建房屋拆除，之後再主張重新丈量結果未獲其
          簽認不予同意，以及重新丈量結果其仍有爭議應由第
          三公正單位另行查估測量云云，由此足見，原告等9
          人拆除其違建房屋，並非是在被告所規定之自動拆除
          期限內自行拆除，其拆除亦非為配合被告指定其自動
          拆除違建房屋之意，而係為妨礙違建房屋查估補償面
          積爭議之釐清，故原告等9 人並不符合前揭桃園縣興
          辦公共設施拆遷建築改良物補償自治條例第11條第1
          項第1 款及第2 款之規定，不能發給自動拆除獎助金
          。
        (5)另原告等9 人因第一次錯誤不實之測量結果，而溢領
          之主建物拆遷補償款分別為原告甲○○343,028 元；
          原告乙○○581,718 元；原告丙○○○602,050 元；
          原告丁○○○683,887 元；原告戊○○581,748 元；
          原告己○○734,302 元；原告庚○○923,830 元；原
          告辛○○1,000,152 元；原告壬○○○572,391 元，
          扣除原告等9 人所主張之人口搬遷房租補助費原告甲
          ○○為80,000元（單身）；原告乙○○為100,000 元
          （3 人）；原告丙○○○為80,000元（單身）；原告
          丁○○○為80,000元（單身）；原告戊○○為
          120,000 元（5 人）；原告己○○為90,000元（2 人
          ）；原告庚○○為130,000 元（6 人）；原告辛○○
          為120,000 元（5 人）；原告壬○○○為100,000 元
          （3 人），原告等9 人所溢領之第一期主建物拆遷補
          償款尚均不足扣抵，而仍應依法追繳，詳細溢領金額
          及應追繳款項之計算詳如鈞院卷附表5 （第275 頁）
          所示，原告等9 人自不得再請求被告應給付其任何款
          項。退步言之，如鈞院認原告仍符合可領取自動拆除
          獎勵金之條件，則亦僅有原告丙○○○、壬○○○、
          甲○○尚有部分第二期拆遷補償款可為領取，其詳細
          計算情形如鈞院卷附表4 （第274 頁）所示。
      3.本件如涉及行政機關裁量、判斷餘地，則由訴願機關重
        新為實質審理，較有利於當事人。是以，被告亦認同原
        告之請求，由鈞院將訴願決定撤銷，並將本件發回訴願
        機關云云。
      4.提出被告所屬總政治作戰局勁勢字第0930004241號公告
        、原告等94年10月13日陳情書、被告所屬總政治作戰局
        勁勢字第0950006650號公告、國防部陸軍總司令部95年
        1 月9 日邢節字第0950000141號函、國防部陸軍總司令
        部95年3 月8 日邢節字第0950001332號函、訴外人羅金
        文陳情書、立法委員曾燦燈國會辦公室（95）燈國字第
        051601號書函、陸軍專科學校95年6 月16日車正字第
        0950001823號開會通知單、陸軍專科學校輔支富台新村
        違占建戶屋舍重新丈量簽到簿、陸軍第六軍團指揮部怡
        麒字第0960001014號函、原告等9 人違建房屋第二次測
        量資料、建築物價格評點標準表及運用須知、原告等9
        人違建房屋第一次測量資料、陸軍專科學校前承辦人王
        建宇上尉檢討失職懲處往來公文等件影本為證。
    理  由
一、按「改建、處分之眷村及第4 條之不適用營地上之違占建戶
    ，主管機關應比照當地地方政府舉辦公共工程拆遷補償標準
    ，由改建基金予以補償後拆遷，提供興建住宅依成本價格價
    售之，並洽請直轄巿、縣( 巿) 政府比照國民住宅條例規定
    ，提供優惠貸款。」，行為時國軍老舊眷村改建條例第23條
    第1 項定有明文。又按「發款時機：第一期於本部公告違占
    建戶搬遷前；第二期於搬遷期限屆滿後二個月內。」；「發
    給項目：(一)第一期：主建物、附屬建物、農林作物等補償費
    或建築物採評點標準計算之部分。(二)第二期：人口搬遷補助
    費、自動拆除獎勵（助）金、其他需經最終審認之補助費。
    」，國軍老舊眷村改建違占建戶拆遷補償款發放作業要點第
    5 點及第6 點各設有規定。
二、前揭事實概要所載各情，為兩造所不爭，且有上開各該文件
    及訴願決定書等件影本附被告機關卷及訴願機關卷可稽。茲
    依前述兩造主張之意旨，就下列各點敘明判決之理由。
三、原告等請求被告核發系爭第2 期拆遷補償款，被告不為准駁
    ，核屬消極的行政處分，原告等得依行政救濟程序，請求救
    濟：
    (一)按「人民因中央或地方機關對其依法申請之案件，於法定
      期間內應作為而不作為，認為損害其權利或利益者，亦得
      提起訴願。」，訴願法第2 條第1 項定有明文。又「對人
      民依法申請之案件，不為准駁，顯係應作為而不作為，已
      損害人民之權利或利益，自屬不准所請之行政處分。」；
      「行政機關對於人民依法聲請之案件，不為准駁之表示者
      ，不失為消極的行政處分，得依行政救濟程序請求救濟。
      」，改制前行政法院71年度判字第1002號及74年度判字第
      596 號各著有判決。
    (二)經查，本件原告等係國軍老舊眷村桃園縣「富台新村」之
      違占建戶，被告為辦理「富台新村」之改建，於93年間公
      告拆遷，至94年7 月間，被告召開第1 次搬遷協調會，並
      由原告配合被告進行建物測量及計價（第1 次丈量），經
      原告簽章同意測量結果後，於95年1 月11日完成第1期 拆
      遷補償款之發放（原告甲○○領到140 萬2833元、乙○○
      領到140 萬9227元、丙○○○領到170 萬8622元、丁○○
      ○領到156 萬8726元、戊○○領到128 萬3173元、己○○
      領到133 萬4196元、庚○○領到207 萬1460元、辛○○領
      到224 萬1593元、壬○○○領到152 萬2336元）。嗣被告
      再於95年3 月29日送達搬遷通知書，且於95年4 月7 日召
      開「自拆獎勵金說明會」後，於95年5 月10日重行公告並
      載明：「一、搬遷日期：自95年5 月15日起至95年8 月15
      日止。…四、違（占）建戶補償，將比照桃園縣政府舉辦
      公共工程拆遷補償標準辦理，並由國防部依程序發給。」
      等語，再由陸軍專科學校於95年5 月26日召開「自動拆除
      獎勵金第3 次說明會」，告知原告於公告期限內，自動拆
      除房屋後，辦理自拆獎勵金事宜，並請原告將所需資料繳
      齊，以利申辦第2 期補償款事宜。嗣被告於95年6 月20日
      在再次丈量系爭建物（第2 次丈量），然測量之結果較第
      1 次丈量面積為小，為原告所不同意。原告等人於95年6
      月22日全數完成自拆作業，並繳交相關資料及文件，因認
      已完成申請第2 期拆遷補償款之手續，被告則於95年7 月
      24日發函原告（本院卷原證8 ），若未遵期異議將以第2
      次丈量結果辦理補償，原告等不同意，於95年7 月31日提
      出申訴（本院卷原證9 ），並請求儘速發放第2 期拆遷補
      償款（即自動拆除獎勵（助）金及人口搬遷補助費；即系
      爭第2 期拆遷補償款），被告所屬陸軍專科學校以電話回
      覆已回報被告審核中，但仍無下文。原告再於96年4 月27
      日向被告所屬國防部總政治作戰局提出陳情書（本院卷原
      證10），仍未獲回應，遂再於96年7 月23日向被告所屬軍
      備局眷服處寄出存證信函（本院卷原證11），請求發放第
      2 期拆遷補償款，惟被告仍未回覆。原告乃於96年11月1
      日提起訴願（訴願機關卷第2 頁，被告收文日期為同年月
      2 日），請求被告依法發放第2 期拆遷補償款，經訴願機
      關行政院以97年3 月28日院臺訴字第0970083847號訴願決
      定書為不受理之決定在案。
    (三)依上開規定及判旨，原告等請求被告核發系爭第2 期拆遷
      補償款，被告不為准駁，核屬消極的行政處分，原告等得
      依行政救濟程序，請求救濟；訴願機關對於原告等所提訴
      願，自應調查審理，作成適法之決定，合先敘明。
四、訴願決定依訴願法第77條第8款為不受理決定，於法未合：
    (一)按「訴願事件有左列各款情形之一者，應為不受理之決定
      ：…八、對於非行政處分或其他依法不屬訴願救濟範圍內
      之事項提起訴願者。」，訴願法第77條第8 款定有明文。
      經查，本件原告等請求被告核發系爭第2 期拆遷補償款，
      被告不為准駁，核屬消極的行政處分，對於被告消極的行
      政處分，原告等得提起訴願請求救濟，已如前述；故本件
      原告等提起訴願之情形，並非對於非行政處分或其他依法
      不屬訴願救濟範圍內之事項提起訴願，核與訴願法第77條
      第8 款所定要件有別。因此，本件訴願決定依該條款為不
      受理決定，於法即有未合。
    (二)次按「人民因中央或地方機關對其依法申請之案件，於法
      定期間內應作為而不作為，認為損害其權利或利益者，亦
      得提起訴願。」；「對於依第二條第一項提起之訴願，受
      理訴願機關認為有理由者，應指定相當期間，命應作為之
      機關速為一定之處分。受理訴願機關未為前項決定前，應
      作為之機關已為行政處分者，受理訴願機關應認訴願為無
      理由，以決定駁回之。」，訴願法第2 條第1 項及第82條
      各定有明文。經查，本件被告不為准駁之消極的行政處分
      ，原告等得依訴願法第2 條第1 項規定，提起訴願，已如
      前述；且對於此種訴願，訴願機關按應作為機關未為行政
      處分時之申請有無理由及應作為機關已為行政處分時等情
      形，依訴願法第82 條 之規定，應分別作成有理由或無理
      由之訴願決定，故本件訴願機關依訴願法第77條第8 款為
      不受理決定，揆諸前揭規定及說明，於法亦有未合。
五、訴願決定對於原告等有無未領取之系爭第2 期拆遷補償款存
    在，欠缺實體之調查審認，將其事實理由載明於訴願決定書
    ，而逕認被告對於原告等之申請無應作為而不作為之情事，
    為不受理之決定，核有違誤：
    (一)按「訴願決定書，應載明左列事項：三、主文、事實及理
      由。…」，訴願法第89條第1 項第3 款前段定有明文。故
      除主文之外，事實及理由亦為訴願決定應記載之法定事項
      ，其欠缺相關之記載，而無從補正者，即有訴願決定之違
      法，為保障訴願人之程序利益及實體利益，應認訴願人請
      求撤銷為有理由，將訴願決定撤銷，著由訴願機關另為適
      法之決定，合先敘明。
    (二)經查，本件原告等對於被告不為准駁之消極行政處分，得
      依訴願法第2 條第1 項規定，提起訴願，是以訴願機關對
      於原告等提起訴願申請被告核發系爭第2 期拆遷補償款（
      訴願機關卷第2 頁以下），自應就原告等申請有關之事證
      調查審理而為實體之決定，並於訴願決定書載明據以作成
      決定之事實及理由，始為適法。惟查，本件訴願決定，就
      原告等申請被告核發系爭第2 期拆遷補償款之請求，僅謂
      ：原告等第2 期拆遷補償費可領取至多為建築改良物查估
      補償金額（即原告等已領取之第1 期拆遷補償款）之5 成
      ；另如為單身，可領取8 萬元之人口搬遷補助費，家庭人
      口數每多1 人則再加發1 萬元人口搬遷補助費；然原告等
      溢領第1 期拆遷補償款金額達6,023,105 元，溢領金額高
      達其應領取之補償金額之百分之七十，高於可領取之第2
      期拆遷補償款金額。經層轉陸軍第六軍團指揮部於96年1
      月29日以怡麒字第0960001014號函（訴願機關卷第74頁）
      請該村輔支單位陸軍專科學校，就該溢領金額應由其第2
      期拆遷補償款中扣抵，不足部分需辦理繳回，若拒繳還則
      依法追回。陸軍第六軍團軍眷服務組復於96年5 月23日召
      開桃園縣「富台新村」違建戶誤丈說明會議，周知原告等
      將依法追回溢撥之補償款。本件既已無尚未領取之第2 期
      拆遷補償款存在，依法（應指被告）無應作為之情形，難
      謂（應指被告）有應作為而不作為之情事，原告等對之提
      起訴訟，於法未合等語。本件訴願機關認被告對於原告等
      之申請無應作為而不作為之情事，未為有無理由之實體決
      定，而為不受理之決定，核有違誤，已如前述。此外，訴
      願機關所認本件原告等已無尚未領取之第2 期拆遷補償款
      存在一節，其前提仍涉及處理系爭第1 次丈量及第2 次丈
      量是否確實之爭議，始得據以認定原告等有無及如何範圍
      溢領第1 期拆遷補償款金額，以及處理依相關作業程序原
      告等得否領取第2 期拆遷補償款之爭議，始得據以核認原
      告等有無尚未領取之第2 期拆遷補償款存在。惟查，該等
      前提事項，原告等在訴願書（訴願機關卷第2 頁以下）中
      ，均已敘及，訴願機關卻未予以調查審認，且所稱原告等
      該溢領第1 期拆遷補償款金額應由其第2 期拆遷補償款中
      扣抵，原告等已無尚未領取之第2 期拆遷補償款存在云云
      ，依被告機關之核算，若核發第2 期拆遷補償款，則原告
      丙○○○、壬○○○、甲○○尚有部分第二期拆遷補償款
      可為領取，其計算情形有被告提出之附表4 （本院卷第
      274 頁）可稽，則訴願機關所稱上情，亦非屬實。是以本
      件訴願決定就前開訴願之爭議事項，未予調查審認，其欠
      缺對於原告等程序利益及實體利益（系爭補償款之核發亦
      涉有行政裁量之事項）之保障（此為兩造所不爭，參見本
      件98年4 月2 日言詞辯論筆錄第2 頁）；其就訴願之爭議
      事項未記載其事實理由於訴願決定書，非僅理由不當之情
      形，亦無從予以補正；且其據以作成決定之理由亦有未合
      ，已如前述，核有違誤。
六、原告等訴請撤銷訴願決定部分，為有理由；訴願機關並應依
    本院判決之法律意見，命被告對於原告等作成妥適之決定：
    (一)本件原告等請求被告核發系爭第2 期拆遷補償款，被告不
      為准駁，核屬消極的行政處分，原告等依訴願法第2 條第
      1 項規定，提起訴願，於法既無不合，則訴願決定依訴願
      法第77 條 第8 款為不受理決定，於法即有未合，原告訴
      請撤銷，為有理由，應予准許。
    (二)按「行政法院對於人民依第5 條規定請求應為行政處分或
      應為特定內容之行政處分之訴訟，應為左列方式之裁判：
      …四、原告之訴雖有理由，惟案件事證尚未臻明確或涉及
      行政機關之行政裁量決定者，應判命行政機關遵照其判決
      之法律見解對於原告作成決定。」，行政訴訟法第200 條
      第4款 定有明文。經查，本件原告訴請撤銷訴願決定部分
      ，為有理由；惟原告據以訴請判命被告作成發放被告辦理
      國軍老舊眷村桃園縣富台新村違占建戶搬遷第2 期補償款
      予各原告（原告甲○○78萬1417元，原告乙○○80萬4614
      元、原告丙○○○93萬4311元、原告丁○○○86萬4363元
      、原告戊○○76萬1586元、原告己○○75萬7098元、原告
      庚○○116 萬5730元、原告辛○○124 萬0797元、原告壬
      ○○○86萬1168元）之處分部分，因事涉系爭第1 次丈量
      及第2 次丈量是否確實、原告等依相關作業程序得否領取
      第2 期拆遷補償款等爭議之處理，已如前述，仍應調查相
      關事證，詳為計算核處，以免發生誤算情事。故原告此部
      分請求之事證未臻明確，猶待訴願機關調查相關事證實體
      審認以作成適法之決定，本院尚無從逕為准許之裁判，應
      由訴願機關依照本判決之法律見解，命被告對於原告作成
      決定。是以原告此部分之請求，依前揭規定，於法尚有未
      合，為無理由，應予駁回。
據上論結，本件原告之訴為一部有理由、一部無理由，依行政訴
訟法第104 條、第200 條第4 款，民事訴訟法第79條前段，判決
如主文。
中    華    民    國    98    年     4    月   16     日
                  臺北高等行政法院第七庭
                            審判長法  官  林樹埔
                                  法  官  林玫君
                                  法  官  蕭忠仁
上為正本係照原本作成。
如不服本判決，應於送達後20日內，向本院提出上訴狀並表明上
訴理由，如於本判決宣示後送達前提起上訴者，應於判決送達後
20日內補提上訴理由書（須按他造人數附繕本）。
中    華    民    國    98    年     4    月   16     日
                                  書記官  蕭純純


司法院資訊處製作；財團法人民間司法改革基金會備份。
